ACORDAO-COMPLETO-2418274

ACÓRDÃO 8785/2020 ATA 28/2020 - PRIMEIRA CÂMARA

VISTOS, relatados e discutidos estes autos de tomada de contas especial instaurada pelo Fundo Nacional de Desenvolvimento da Educação (FNDE) , em razão da não comprovação da boa e regular aplicação dos recursos federais repassados ao município de Codajás/AM, para ações dos programas educacionais - PDDE e Pnae 2011.
ACORDAM os ministros do Tribunal de Contas da União, reunidos em sessão da 1ª Câmara, ante as razões expostas pelo relator, em:
9.1. considerar revel, para todos os efeitos, com fundamento no art. 12, § 3º, da Lei 8.443/1992, o Sr. Agnaldo da Paz Dantas;
9.2. julgar irregulares, com fundamento nos arts. 1º, I, e 16, III, "a" e "c", da Lei 8.443/1992 c/c os arts. 19 e 23, III, da mesma lei, e com arts. 1º, I, e 209, I e III, e 214, III, do RI/TCU, as contas do Sr. Agnaldo da Paz Dantas e condená-lo ao pagamento das quantias abaixo especificadas, com a fixação do prazo de 15 (quinze) dias, a contar da notificação, para que comprove, perante este Tribunal (art. 214, III, "a", do RI/TCU) , o recolhimento da dívida ao Fundo de Desenvolvimento da Educação (FNDE) , atualizada monetariamente e acrescida dos juros de mora, calculados a partir da data discriminada, até a data do recolhimento, na forma prevista na legislação em vigor;
	Data Ocorrência
	Valor Original (R$) 

	30/12/2010
	3.726,30

	28/6/2011
	4.551,00

	28/6/2011
	4.257,00

	28/6/2011
	3.212,40

	29/6/2011
	1.606,20

	29/6/2011
	2.128,50

	17/3/2011
	3.588,00

	17/3/2011
	1.164,00

	17/3/2011
	12.960,00

	17/3/2011
	1.242,00

	4/4/2011
	3.588,00

	4/4/2011
	1.242,00

	4/4/2011
	12.960,00

	4/4/2011
	1.164,00

	4/5/2011
	12.960,00

	4/5/2011
	1.242,00

	4/5/2011
	3.588,00

	5/5/2011
	1.164,00

	3/6/2011
	1.164,00

	3/6/2011
	12.960,00

	3/6/2011
	1.242,00

	3/6/2011
	3.588,00

9.3. aplicar ao Sr. Agnaldo da Paz Dantas a multa prevista no art. 57 da Lei 8.443/1992 c/c o art. 267 do RI/TCU, no valor de R$ 18.000,00 (dezoito mil reais) , fixando-lhe o prazo de 15 (quinze) dias, a contar da notificação, para que comprove, perante este Tribunal (art. 214, III, "a", do RI/TCU) , o recolhimento da dívida aos cofres do Tesouro Nacional, atualizada monetariamente desde a data do presente acórdão até a do efetivo recolhimento, se for paga após o vencimento, na forma da legislação em vigor;
9.4. autorizar, desde logo, nos termos do art. 28, II, da Lei 8.443/1992, a cobrança judicial das dívidas, caso não atendidas as notificações;
9.5. em cumprimento ao disposto no § 3º do art. 16 da Lei 8.443/1992, encaminhar cópia desta deliberação à Procuradoria da República no Estado do Amazonas.

Tomada de contas especial instaurada em razão da não comprovação da boa e regular aplicação dos recursos federais repassados para ações dos programas educacionais (PDDE e Pnae 2011).

Primeira Câmara

Município de Codajás/AM.

3. Interessados/Responsáveis:
3.1. Interessado: Fundo Nacional de Desenvolvimento da Educação (FNDE).
3.2. Responsável: Agnaldo da Paz Dantas (XXX.993.162-XX).

13.1. Ministros presentes: Walton Alencar Rodrigues (Presidente), Benjamin Zymler, Bruno Dantas e Vital do Rêgo.
13.2. Ministro-Substituto presente: Weder de Oliveira (Relator).

WEDER DE OLIVEIRA

Trata-se de tomada de contas especial instaurada pelo Fundo Nacional de Desenvolvimento da Educação (FNDE) , em que foi responsabilizado o Sr. Agnaldo da Paz Dantas, na condição de ex-prefeito do município de Codajás/AM (gestão 2009-2012) , em razão da omissão da prestação de contas dos recursos federais repassados em 2011 para atender ações do Programa Dinheiro Direto na Escola (PDDE) e Programa de Alimentação Escolar (Pnae) .
Para contextualizar os fatos, reproduzo, com ajustes de forma, a instrução de mérito da Secretaria de Controle Externo de Tomada de Contas Especial (Secex-TCE) (peça 24) :
"HISTÓRICO
2.	Em 23/2/2018, com fundamento na IN/TCU 71/2012 e demais normativos correlacionados, o dirigente do Fundo Nacional de Desenvolvimento da Educação autorizou a instauração da tomada de contas especial (peça 3, p.1-2) .
3.	Os recursos repassados pelo FNDE ao município de Codajás/AM, no âmbito dos programas PDDE/2011 e PNAE/2011, totalizaram R$ 95.297,40 (peça 3, p. 59-60) , conforme a seguir: 
	Ordem Bancária
	Data OB
	Valor (R$) 
	Data Crédito

	PDDE/2011

	2010OB548800
	30/12/2010
	3.726,30
	30/12/2010

	2011OB502082
	24/6/2011
	4.551,00
	28/6/2011

	2011OB502082
	24/6/2011
	4.257,00
	28/6/2011

	2011OB502082
	24/6/2011
	3.212,40
	28/6/2011

	2011OB506316
	27/6/2011
	1.606,20
	29/6/2011

	2011OB506316
	27/6/2011
	2.128,50
	29/6/2011

	PNAE/2011

	2011OB400223
	15/3/2011
	3.588,00
	17/3/2011

	2011OB400404
	15/3/2011
	1.164,00
	17/3/2011

	2011OB400134
	15/3/2011
	12.960,00
	17/3/2011

	2011OB400320
	15/3/2011
	1.242,00
	17/3/2011

	2011OB400669
	31/3/2011
	3.588,00
	4/4/2011

	2011OB400785
	31/3/2011
	1.242,00
	4/4/2011

	2011OB400621
	31/3/2011
	12.960,00
	4/4/2011

	2011OB400769
	31/3/2011
	1.164,00
	4/4/2011

	2011OB401175
	2/5/2011
	12.960,00
	4/5/20111

	2011OB401148
	2/5/2011
	1.242,00
	4/5/20111

	2011OB401129
	2/5/2011
	3.588,00
	4/5/20111

	2011OB401637
	3/5/2011
	1.164,00
	5/5/20111

	2011OB401934
	1/6/2011
	1.164,00
	3/6/2011

	2011OB401882
	1/6/2011
	12.960,00
	3/6/2011

	2011OB401677
	1/6/2011
	1.242,00
	3/6/2011

	2011OB401843
	1/6/2011
	3.588,00
	3/6/2011

	Total
		95.297,40
	
4.	O prazo para prestar contas dos recursos do PDDE/2011 e PNAE/2011 encerrou-se em 30/4/2013 (peça 3, p. 59) , entretanto, conforme apontado na Informação 943/2015 do FNDE, de 2/10/2015 (peça 3, p. 24) , verificou-se a omissão no dever legal de prestar contas. 
5.	Por meio do Ofício 960/2015, de 16/6/2015 (peça 3, p. 26) , o Órgão Instaurador tentou notificar o responsável, Sr. Agnaldo da Paz Dantas, Ex-Prefeito Municipal de Codajás/AM (gestão 2009-2012) , requerendo as providências devidas ou a devolução dos recursos. Tendo em vista que o Aviso de Recebimento retornou com a indicação 'número inexistente', foi publicado o Edital de Notificação (peça 3, p. 41) , no DOU de 23/7/2015.
6.	Diante da não apresentação da prestação de contas e da não demonstração da boa e regular aplicação dos recursos, assim como a não devolução, instaurou-se a Tomada de Contas Especial (peça 3, p.1-2) . 
7.	O Relatório de TCE 71/2018 do FNDE (peça 3, p. 59) , concluiu que o prejuízo importaria no valor total dos recursos repassados, o que corresponde ao valor original de R$ 95.297,40, imputando responsabilidade ao Sr. Agnaldo da Paz Dantas (CPF XXX.993.162-XX) , Ex-Prefeito Municipal de Codajás/AM (gestão 2009-2012) , responsável pela gestão e execução dos recursos recebidos à conta do PDDE/2011 e do PNAE/2011.
8.	O Relatório de Auditoria n. 397/2018 da Controladoria-Geral da União, além do Certificado de Auditoria e Parecer do Dirigente de Controle Interno (peça 4, p. 4-7) chegaram às mesmas conclusões. 
9.	Em 18/5/2018, o Ministro responsável pela área atestou haver tomado conhecimento das conclusões contidas no relatório e certificado de auditoria, bem como do parecer conclusivo do dirigente do órgão de controle interno, manifestando-se pela irregularidade das contas e determinando o encaminhamento do processo ao Tribunal de Contas da União (peça 5) .
10.	No âmbito desta Unidade Técnica (SECEX/TCE) , em exame preliminar, verificou-se que não houve o transcurso de mais de dez anos desde o fato gerador das irregularidades sem que tenha havido a notificação do responsável pela autoridade administrativa federal competente (art. 6º, inciso II, c/c art. 19, da IN/TCU 71/2012, modificada pela IN/TCU 76/2016) , uma vez que os recursos foram transferidos durante o exercício de 2011 (peça 3, p. 33) , e a omissão na prestação de contas se concretizou em 30/4/2013 (peça 3, p. 59) , sendo o responsável notificado em 23/7/2015, por meio de Edital de Notificação (peça 3, p. 41) .
11.	Constatou-se, ademais, que o valor atualizado do débito apurado sem juros em 1/1/2017, era superior a R$ 100.000,00 (R$ 138.584,36 - peça 6) , na forma estabelecida pelos arts. 6º Inciso I, e 19, da IN/TCU 71/2012, modificada pela IN/TCU 76/2016, estando a tomada de contas especial devidamente constituída e em condição de ser instruída.
12.	Apurou-se, na instrução inicial à peça 8, que, no caso do PDDE/2011 e do Pnae/2011, não haveria que se falar em corresponsabilidade, visto que, apesar do prazo para prestação de contas ter se encerrado em 30/04/2013 (peça 3, p. 59) , durante a gestão do Sr. Abraham Lincoln Dib Bastos, Ex-Prefeito Municipal de Codajás/AM (gestões 2013-2016 e 2017-2020) , este tomou as medidas legais de resguardo ao Erário, conforme demonstrado no Sistema de Gestão de Prestação de Contas - SiGPC (peça 3, p. 42) .
13.	Nessas circunstâncias, o Sr. Agnaldo da Paz Dantas, além de responder pelo dano oriundo da não comprovação da boa e regular aplicação dos recursos federais repassados, deveria também ser responsabilizado por não disponibilizar as condições materiais mínimas e necessárias para que o seu sucessor pudesse apresentar a prestação de contas do PDDE/2011 e do Pnae/2011. Assim, a instrução inicial concluiu pela citação e audiência do Sr. Agnaldo da Paz Dantas, contando a proposta de encaminhamento com a anuência do Diretor e Secretário (peças 9 e 10) . A citação e a audiência foram autorizadas por delegação de competência do Relator, Ministro-Substituto Weder de Oliveira.
14.	O responsável foi citado em função da omissão na prestação de contas, conforme detalhado a seguir (peça 4, p. 3-4) :
a) realizar a citação do Sr. Agnaldo da Paz Dantas (CPF XXX.993.162-XX) , ex-prefeito municipal de Codajás/AM (gestão 2009-2012) , uma vez que, em face da omissão na prestação de contas, o mesmo não logrou demonstrar a boa e regular aplicação dos recursos federais recebidos à conta do PDDE/2011 e do Pnae/2011, com fundamento nos arts. 10, § 1º, e 12, inciso II, da Lei 8.443/1992, c/c o art. 202, inciso II, §1º, do Regimento Interno do TCU, para que, no prazo de quinze dias, a contar do recebimento do ofício citatório, apresente alegações de defesa quanto à ocorrência abaixo indicada, em razão da conduta especificada, e/ou recolha, aos cofres do FNDE, as importâncias indicadas, atualizadas monetariamente a partir das respectivas datas até o efetivo recolhimento, abatendo-se, na oportunidade, as quantias eventualmente ressarcidas, na forma da legislação em vigor:
	Data
	Valor Original (R$) 

	30/12/2010
	3.726,30

	28/6/2011
	4.551,00

	28/6/2011
	4.257,00

	28/6/2011
	3.212,40

	29/6/2011
	1.606,20

	29/6/2011
	2.128,50

	17/3/2011
	3.588,00

	17/3/2011
	1.164,00

	17/3/2011
	12.960,00

	17/3/2011
	1.242,00

	4/4/2011
	3.588,00

	4/4/2011
	1.242,00

	4/4/2011
	12.960,00

	4/4/2011
	1.164,00

	4/5/20111
	12.960,00

	4/5/20111
	1.242,00

	4/5/20111
	3.588,00

	5/5/20111
	1.164,00

	3/6/2011
	1.164,00

	3/6/2011
	12.960,00

	3/6/2011
	1.242,00

	3/6/2011
	3.588,00

Valor atualizado do débito (sem juros) em 25/7/2018: R$ 167.824,91  (peça 7) 
Irregularidade: não comprovação da boa e regular aplicação dos recursos federais repassados ao município de Codajás/AM, em face da omissão no dever de prestar contas dos valores transferidos, no âmbito do PDDE/2011 e do Pnae/2011;
Responsável: Sr. Agnaldo da Paz Dantas (CPF XXX.993.162-XX) , Ex-Prefeito Municipal de Codajás/AM (gestão 2009-2012) ;
Conduta: em face da omissão na prestação de contas, cujo prazo encerrou-se em 30/4/2013, o mesmo não logrou demonstrar a boa e regular aplicação dos recursos federais recebidos à conta do PDDE/2011 e do Pnae/2011;
Dispositivos violados: art. 37, caput, c/c o art. 70, parágrafo único, da Constituição da República Federativa do Brasil; art. 93, do Decreto-lei 200/1967; art. 66, do Decreto 93.872/1986; art. 34, §§ 11 e 13, da Resolução/CD/FNDE n. 38/2009 e art. 20, caput e § 8º da Resolução CD/FNDE n. 17, de 19/4/2011;
Evidências: Informação 943/2015-SEOPC/Copra/CGCap/Difin/FNDE, de 2/10/2015 e Relatório de TCE 71/2018-Direc/COTCE/CGCap/Difin-FNDE/MEC, de 2/4/2018;
15.	Em cumprimento ao despacho do Secretário (peça 10) , foi expedida a citação e a audiência do Sr. Agnaldo da Paz Dantas, mediante o Ofício 1574/2018-TCU/Secex-TCE (peça 11) , datado de 14/9/2018, e enviado ao endereço do responsável cadastrado junto à Receita Federal do Brasil (peça 14) .
16.	O referido Ofício foi devolvido pelos Correios devido ao número inexistente (pec¿a 13) , motivo pelo qual foi expedido o Ofício 5010/2019-TCU/Secex-TCE (pec¿a 15) , datado de 2/7/2019, para o endereço constante da base de dados do Renach (pec¿a 14) . Novamente, na¿o houve sucesso na entrega da citac¿a¿o (pec¿a 16) , por motivo de destinatário desconhecido.
17.	Assim, esgotadas a possibilidades de localizar o responsável nos endereços registrados nas bases de dados da RFB e nos sistemas públicos e corporativos do TCU (peça 14) , publicou-se o Edital de Notificação nº 211/2019-TCU/Seproc, de 12/9/2019 no Diário Oficial da União nº 208, de 25/10/2019 (peça 18, p. 4-5) .
18.	Em que pese a citação ter sido efetuada de forma válida, esgotou-se o prazo concedido ao responsável, sem que fossem apresentadas as alegações de defesa ou recolhido o valor devido. Por esse motivo, restou caracterizada a revelia, para todos os efeitos, dando-se prosseguimento ao processo, nos termos dispostos no art. 12, § 3º, da Lei 8.443/1992 c/c o art. 202, § 8º, do RI/TCU.
EXAME TÉCNICO
19.	Da análise dos documentos presentes nos autos, verifica-se que o Sr. Agnaldo da Paz Dantas (CPF XXX.993.162-XX) , Ex-Prefeito Municipal de Codajás/AM (gestão 2009-2012) , era a pessoa responsável pela execução dos recursos federais recebidos à conta do PDDE/2011 e do PNAE/2011, bem como o sucessor, Sr. Abraham Lincoln Dib Bastos, Ex-Prefeito Municipal de Codajás/AM (gestão 2013/2016 e 2017-2020) , era responsável pela prestação de contas no Sistema de Gestão de Prestação de Contas (SiGPC) , nos termos da Súmula 230/TCU, tendo o prazo final expirado em 30/4/2013 (peça 3, p. 59) . 
20.	Cumpre esclarecer que, para os casos de omissão, a corresponsabilidade somente se aplica quando o prazo para prestação de contas recai sobre o mandato do sucessor, desde que não adotadas as competentes medidas de resguardo ao Erário. No caso do PDDE/2011 e do PNAE/2011, não há que se falar em corresponsabilidade, visto que, apesar do prazo para prestação de contas ter se encerrado em 30/4/2013 (peça 3, p. 59) , durante a gestão do Sr. Abraham Lincoln Dib Bastos, este tomou as medidas legais de resguardo ao Erário, conforme demonstrado no Sistema de Gestão de Prestação de Contas - SiGPC (peça 3, p. 42) . Por outra via, o Sr. Agnaldo da Paz Dantas não tomou as medidas necessárias para a comprovação do regular uso dos valores públicos, sendo, portanto, o responsável pelo prejuízo apurado nesta TCE.
21.	Verifica-se que foi dada oportunidade de defesa ao agente responsabilizado, em obediência aos princípios constitucionais que asseguram o direito ao contraditório e à ampla defesa (art. 5, inciso LV, da Constituição Federal) , tendo em vista a notificação realizada por intermédio de Edital de Notificação (peça 3, p. 41) .
Da Validade das Notificações:
22.	Preliminarmente, cumpre tecer breves considerações sobre a forma como são realizadas as comunicações processuais no TCU. A esse respeito, destacam-se o art. 179, do Regimento Interno do TCU (Resolução 155, de 4/12/2002) e o art. 4º, inciso III, § 1º, da Resolução TCU 170, de 30 de junho de 2004, in verbis:
Art. 179. A citação, a audiência ou a notificação, bem como a comunicação de diligência, farse-ão:
I - mediante ciência da parte, efetivada por servidor designado, por meio eletrônico, fac-símile, telegrama ou qualquer outra forma, desde que fique confirmada inequivocamente a entrega da comunicação ao destinatário;
II - mediante carta registrada, com aviso de recebimento que comprove a entrega no endereço do destinatário;
III - por edital publicado no Diário Oficial da União, quando o seu destinatário não for localizado
 (...) 
Art. 3º As comunicações serão dirigidas ao responsável, ou ao interessado, ou ao dirigente de órgão ou entidade, ou ao representante legal ou ao procurador constituído nos autos, com poderes expressos no mandato para esse fim, por meio de:
I - correio eletrônico, fac-símile ou telegrama;
II - servidor designado;
III - carta registrada, com aviso de recebimento;
IV - edital publicado no Diário Oficial da União, quando o seu destinatário não for localizado, nas hipóteses em que seja necessário o exercício de defesa.
Art. 4º. Consideram-se entregues as comunicações:
I - efetivadas conforme disposto nos incisos I e II do artigo anterior, mediante confirmação da ciência do destinatário;
II - realizadas na forma prevista no inciso III do artigo anterior, com o retorno do aviso de recebimento, entregue comprovadamente no endereço do destinatário;
III - na data de publicação do edital no Diário Oficial da União, quando realizadas na forma prevista no inciso IV do artigo anterior.
§ 1º O endereço do destinatário deverá ser previamente confirmado mediante consulta aos sistemas disponíveis ao Tribunal ou a outros meios de informação, a qual deverá ser juntada ao respectivo processo.
23.	Bem se vê, portanto, que a validade da citação via postal não depende de que o aviso de recebimento seja assinado pelo próprio destinatário da comunicação, o que dispensa, no caso em tela, a entrega do AR em 'mãos próprias'. A exigência da norma é no sentido de o Tribunal verificar se a correspondência foi entregue no endereço correto, residindo aqui a necessidade de certeza inequívoca.
24.	Não é outra a orientação da jurisprudência do TCU, conforme se verifica dos julgados a seguir transcritos:
'São válidas as comunicações processuais entregues, mediante carta registrada, no endereço correto do responsável, não havendo necessidade de que o recebimento seja feito por ele próprio (Acórdão 3648/2013-TCU-Segunda Câmara, Relator Ministro José Jorge) ;
É prescindível a entrega pessoal das comunicações pelo TCU, razão pela qual não há necessidade de que o aviso de recebimento seja assinado pelo próprio destinatário. Entregandose a correspondência no endereço correto do destinatário, presume-se o recebimento da citação. (Acórdão 1019/2008-TCU-Plenário, Relator Ministro Benjamin Zymler) ;
As comunicações do TCU, inclusive as citações, deverão ser realizadas mediante Aviso de Recebimento - AR, via Empresa Brasileira de Correios e Telégrafos, bastando para sua validade que se demonstre que a correspondência foi entregue no endereço correto. (Acórdão 1526/2007-TCU-Plenário, Relator Ministro Aroldo Cedraz) '.
25.	A validade do critério de comunicação processual do TCU foi referendada pelo Supremo Tribunal Federal, nos termos do julgamento do MS-AgR 25.816/DF, por meio do qual se afirmou a desnecessidade da ciência pessoal do interessado, entendendo-se suficiente a comprovação da entrega do 'AR' no endereço do destinatário:
'EMENTA: AGRAVO REGIMENTAL. MANDADO DE SEGURANÇA. DESNECESSIDADE DE INTIMAÇÃO PESSOAL DAS DECISÕES DO TRIBUNAL DE CONTAS DA UNIÃO. ART. 179 DO REGIMENTO INTERNO DO TCU. INTIMAÇÃO DO ATO IMPUGNADO POR CARTA REGISTRADA, INICIADO O PRAZO DO ART. 18 DA LEI nº 1.533/51 DA DATA CONSTANTE DO AVISO DE RECEBIMENTO. DECADÊNCIA RECONHECIDA. AGRAVO IMPROVIDO.
O envio de carta registrada com aviso de recebimento está expressamente enumerado entre os meios de comunicação de que dispõe o Tribunal de Contas da União para proceder às suas intimações.
O inciso II do art. 179 do Regimento Interno do TCU é claro ao exigir apenas a comprovação da entrega no endereço do destinatário, bastando o aviso de recebimento simples.'
26.	No caso vertente, não foi possível localizar o responsável (peças 13 e 16) nos endereços provenientes de pesquisa realizada na base de dados dos sistemas da Receita Federal e do sistema Renach corporativo do TCU (peça 14) , verificando-se que a citação se deu por meio do Edital nº 211, de 12/9/2019 (peça 18, pp. 4-5) , publicado no DOU nº 208, de 25/10/2019.
27.	Cumpre observar que o Sr. Agnaldo da Paz Dantas também foi citado por edital nos autos dos TCs Processo 018.501/2018-4, Processo 005.743/2019-2 e Processo 000.095/2019-2, sendo que, neste último, o responsável foi condenado à revelia, por meio do Acórdão 7564/2019-TCU-Primeira Câmara (Relator Ministro Vital do Rêgo) .
Da Caracterização da Revelia:
28.	Salienta-se que, nos processos do TCU, a revelia não leva à presunção de que seriam verdadeiras todas as imputações levantadas contra os responsáveis, diferentemente do que ocorre no processo civil, em que a revelia do réu opera a presunção da verdade dos fatos narrados pelo autor. Dessa forma, a avaliação da responsabilidade do agente não pode prescindir da prova existente no processo ou para ele carreada.
29.	Ao não apresentar defesa, o responsável deixou de produzir prova da regular aplicação dos recursos sob sua responsabilidade, em afronta às normas que impõem aos gestores de recursos públicos a obrigação legal de, sempre que demandados pelos órgãos de controle, apresentar os documentos que demonstrem a correta utilização das verbas públicas, a exemplo do contido no art. 93, do DecretoLei 200/1967: 'Quem quer que utilize dinheiros públicos terá de justificar seu bom e regular emprego na conformidade das leis, regulamentos e normas emanadas das autoridades administrativas competentes.'
30.	Mesmo as alegações de defesa não sendo apresentadas, considerando o princípio da verdade real que rege esta Corte, procurou-se buscar, em manifestações do responsável na fase interna desta TCE, se havia algum argumento que pudesse ser aproveitado a seu favor. No entanto, o responsável não se manifestou na fase interna, não havendo, assim, nenhum argumento que possa vir a ser analisado e posteriormente servir para afastar as irregularidades apontadas.
31.	Dessa forma, o Sr. Agnaldo da Paz Dantas deve ser considerado revel, para todos os efeitos, dando-se prosseguimento ao processo, nos termos do art. 12, § 3º, da Lei 8.443/19921992 c/c o art. 202, § 8º, do RI/TCU, devendo as contas ser julgadas irregulares, condenando-o ao débito apurado e aplicando-lhe a multa prevista no art. 57 da Lei 8.443/1992.
32.	Em consulta aos sistemas corporativos do instaurador (SIGPC) , realizada na data de 22/6/2020, consta que o responsável também não apresentou contas junto ao instaurador e continua inadimplente (peça 23) .
33.	Em se tratando de processo em que a parte interessada não se manifestou acerca das irregularidades imputadas, não há elementos para que se possa efetivamente aferir e reconhecer a ocorrência de boa-fé na conduta do responsável, podendo este Tribunal, desde logo, proferir o julgamento de mérito pela irregularidade das contas, conforme os termos dos §§ 2º e 6º do art. 202 do Regimento Interno do TCU (Acórdão 2064/2011-TCU-Primeira Câmara, Relator Ministro Ubiratan Aguiar; Acórdão 6182/2011-TCU-Primeira Câmara, Relator Ministro Weber de Oliveira; Acórdão 4072/2010-TCU-Primeira Câmara, Relator Ministro Valmir Campelo; Acórdão 1189/2009-TCU-Primeira Câmara, Relator Ministro Marcos Bemquerer; e Acórdão 731/2008-TCU-Plenário, Relator Ministro Aroldo Cedraz) .
Da Prescrição da Pretensão Punitiva:
34.	Vale ressaltar que a pretensão punitiva, conforme Acórdão 1441/2016-TCU-Plenário, Relator Ministro Benjamin Zymler, que uniformizou a jurisprudência acerca dessa questão, subordinase ao prazo geral de prescrição indicado no art. 205, do Código Civil, que é de dez anos, contado da data de ocorrência da irregularidade sancionada, nos termos do art. 189, do Código Civil, sendo este prazo interrompido pelo ato que ordenar a citação, a audiência ou a oitiva do responsável. 	
35.	No caso em exame, não ocorreu a prescrição punitiva em relação ao responsável Sr. Agnaldo da Paz Dantas, pois a irregularidade sancionada ocorreu em 1/5/2013 (dia posterior ao encerramento do prazo para prestação de contas) , e o ato de ordenação da citação ocorreu em 27/7/2018 (peça 10) . 
Cumulatividade de multas 
36.	Quanto à possibilidade de aplicação cumulativa das multas dos arts. 57 e 58, inciso I, da Lei 8.443/1992, ainda que seja adequada a realização de citação e audiência do responsável, por força do disposto no art. 209, §4º, do Regimento Interno do TCU, o Tribunal reconhece que existe relação de subordinação entre as condutas de 'não comprovação da aplicação dos recursos' e de 'omissão na prestação de contas', sendo a primeira consequência da segunda, o que enseja, na verificação das duas irregularidades, a aplicação da multa do art. 57, com o afastamento da multa do art. 58, inciso I, em atenção ao princípio da absorção (Acórdão 9579/2015-TCU-Segunda Câmara, Relator Ministro Vital do Rêgo; Acórdão 2469/2019-TCU-Primeira Câmara, Relator Ministro Augusto Sherman) .
37.	Conforme leciona Cezar Bitencourt (Tratado de Direito Penal: parte geral - 8ª Edição - São Paulo: Saraiva, 2003. Pg. 565) , na absorção, ' (...) a pena do delito mais grave absorve a pena do delito menos grave, que deve ser desprezada'. No caso concreto, a 'omissão no dever de prestar contas', embora seja uma irregularidade autônoma, funciona como fase ou meio para a consecução da 'não comprovação da aplicação dos recursos', havendo clara relação de interdependência entre essas condutas. Dessa forma, recaindo as duas ocorrências num mesmo gestor, deve prevalecer a pena do delito mais grave, qual seja, a multa do art. 57, da Lei 8.443/1992.
38.	Cumpre observar, ainda, que a conduta do responsável, consistente nas irregularidades 'não comprovação da boa e regular aplicação dos recursos federais repassados em face da omissão no dever de prestar contas' e 'não disponibilização das condições materiais mínimas e necessárias para que o seu sucessor pudesse apresentar a prestação de contas', configura violação não só às regras legais, mas também aos princípios basilares da administração pública, eis que, em última análise, ocorre o comprometimento da necessária satisfação à sociedade sobre o efetivo emprego dos recursos públicos postos à disposição da municipalidade, por força do instrumento de repasse em questão. 
39.	Nesses casos, em que fica evidente a falta de transparência e lisura, não há como afastar as suspeitas sempre presentes de que a totalidade dos recursos públicos federais, transferida ao município, tenha sido integralmente desviada, em prol de gestor ímprobo, ou de pessoas por ele determinadas, a revelar grave inobservância de dever de cuidado no trato com a coisa pública, isto é, ato praticado com culpa grave, pois, na espécie, a conduta do responsável se distancia daquela que seria esperada de um administrador público minimante diligente, num claro exemplo de erro grosseiro a que alude o art. 28 do Decreto-lei 4.657/1942 (Lei de Introdução às Normas do Direito Brasileiro) , incluído pela Lei 13.655/2018 (Acórdão 1689/2019-TCU-Plenário, Relator: Ministro AUGUSTO NARDES; Acórdão 2924/2018-TCU-Plenário, Relator: Ministro JOSÉ MUCIO MONTEIRO; Acórdão 2391/2018-TCU-Plenário, Relator: Ministro BENJAMIN ZYMLER) . 
CONCLUSÃO
30.	Em face da análise promovida na seção 'Exame Técnico', verifica-se que o responsável, Sr. Agnaldo da Paz Dantas (CPF XXX.993.162-XX) , Ex-Prefeito Municipal de Codajás/AM (gestão 2009-2012) , não logrou comprovar a boa e regular aplicação dos recursos, e instado a se manifestar, optou pelo silêncio, configurando a revelia, nos termos do §3º, do art. 12, da Lei 8.443/1992, inexistindo nos autos outros excludentes de culpabilidade.
31.	Dessa forma, identificado o dano ao erário, devese instaurar e julgar o processo de tomada de contas especial para responsabilizar seus agentes causadores, respeitando o direito ao contraditório e à ampla defesa.
32.	Verifica-se também que não houve a prescrição da pretensão punitiva, conforme análise já realizada.
33.	Tendo em vista que não constam dos autos elementos que permitam reconhecer a boa-fé do responsável, sugere-se que as suas contas sejam julgadas irregulares, nos termos do art. 202, § 6º, do Regimento Interno do TCU, com a imputação do débito atualizado monetariamente e acrescido de juros de mora, nos termos do art. 202, §1º do Regimento Interno do TCU, descontado o valor eventualmente recolhido, com a aplicação da multa prevista no art. 57 da Lei 8.443/1992.
34.	Por fim, como não houve elementos que pudessem modificar o entendimento acerca das irregularidades em apuração, mantém-se a matriz de responsabilização presente na instrução à peça 8.
PROPOSTA DE ENCAMINHAMENTO
35.	Em face de todo o exposto, submetem-se os autos à consideração superior, propondo:
a)	considerar revel o responsável, Sr. Agnaldo da Paz Dantas (CPF XXX.993.162-XX) , Ex-Prefeito Municipal de Codajás/AM (gestão 2009-2012) , para todos os efeitos, dando-se prosseguimento ao processo, com fulcro no art. 12, § 3º, da Lei 8.443/1992; 
b)	julgar irregulares, nos termos dos arts. 1º, inciso I, 16, inciso III, alíneas a e c, da Lei 8.443/1992, c/c os arts. 19 e 23, inciso III, da mesma Lei, as contas do responsável Sr. Agnaldo da Paz Dantas (CPF XXX.993.162-XX) , Ex-Prefeito Municipal de Codajás/AM (gestão 2009-2012) , condenando-o ao pagamento das importâncias a seguir especificadas, atualizadas monetariamente e acrescidas dos juros de mora, calculadas a partir das datas discriminadas até a data da efetiva quitação do débito, fixando-lhe o prazo de quinze dias, para que comprove, perante o Tribunal, o recolhimento das referidas quantias aos cofres do Fundo Nacional de Desenvolvimento da Educação, nos termos do art. 23, inciso III, alínea 'a', da citada lei, c/c o art. 214, inciso III, alínea 'a', do Regimento Interno do TCU.  
Débitos relacionados ao responsável:
	Data
	Valor Original (R$) 

	30/12/2010
	3.726,30

	28/6/2011
	4.551,00

	28/6/2011
	4.257,00

	28/6/2011
	3.212,40

	29/6/2011
	1.606,20

	29/6/2011
	2.128,50

	17/3/2011
	3.588,00

	17/3/2011
	1.164,00

	17/3/2011
	12.960,00

	17/3/2011
	1.242,00

	4/4/2011
	3.588,00

	4/4/2011
	1.242,00

	4/4/2011
	12.960,00

	4/4/2011
	1.164,00

	4/5/2011
	12.960,00

	4/5/2011
	1.242,00

	4/5/2011
	3.588,00

	5/5/2011
	1.164,00

	3/6/2011
	1.164,00

	3/6/2011
	12.960,00

	3/6/2011
	1.242,00

	3/6/2011
	3.588,00

	Valor atualizado do débito em 22/6/2020: R$ 178.072,16 
c)	aplicar ao responsável Sr. Agnaldo da Paz Dantas (CPF XXX.993.162-XX) , Ex-Prefeito Municipal de Codajás/AM (gestão 2009-2012) , a multa prevista no art. 57 da Lei 8.443/1992 c/c o art. 267 do Regimento Interno do TCU, fixando-lhe o prazo de quinze dias, a contar da notificação, para que comprove, perante o Tribunal (art. 214, III, alínea 'a', do Regimento Interno do TCU) , o recolhimento da dívida aos cofres do Tesouro Nacional, atualizada monetariamente desde a data do acórdão que vier a ser proferido por este Tribunal até a do efetivo recolhimento, se paga após o vencimento, na forma da legislação em vigor;
d)	autorizar, desde logo, a cobrança judicial da dívida, caso não atendida a notificação, na forma do disposto no art. 28, inciso II, da Lei 8.443/1992;
e)	autorizar também, desde logo, se requerido, com fundamento no art. 28, inciso I, da Lei 8.443, de 1992, c/c o art. 217, §§ 1º e 2º do Regimento Interno do TCU, o parcelamento da dívida em até 36 parcelas, incidindo, sobre cada parcela, corrigida monetariamente, os correspondentes acréscimos legais, fixando-lhe o prazo de quinze dias, a contar do recebimento da notificação, para comprovar, perante o Tribunal, o recolhimento da primeira parcela, e de trinta dias, a contar da parcela anterior, para comprovar os recolhimentos das demais parcelas, devendo incidir, sobre cada valor mensal, atualizado monetariamente, os juros de mora devidos, no caso do débito, na forma prevista na legislação em vigor, alertando o responsável de que a falta de comprovação do recolhimento de qualquer parcela importará o vencimento antecipado do saldo devedor, nos termos do § 2º do art. 217 do Regimento Interno deste Tribunal; 
f)	esclarecer ao responsável que, caso se demonstre, por via recursal, a correta aplicação dos recursos, mas não se justifique a omissão da prestação de contas, o débito poderá ser afastado, porém, permanecerá a irregularidade das contas, dando-se ensejo à aplicação da multa prevista no art. 58, inciso I, da Lei 8.443/1992;
g)	enviar cópia do Acórdão a ser prolatado, bem como do Relatório e do Voto que o fundamentarem à Procuradoria da República no Estado do Amazonas, nos termos do à § 3º do art. 16 da Lei 8.443/1992, c/c o § 7º do art. 209 do Regimento Interno do TCU, para adoção das medidas cabíveis; e
h)	enviar cópia do Acórdão que vier a ser proferido ao Fundo Nacional de Desenvolvimento da Educação e ao responsável, para ciência, informando que a presente deliberação, acompanhada do Relatório e do Voto que a fundamenta, está disponível para a consulta no endereço www.tcu.gov.br/acordaos, além de esclarecer que, caso requerido, o TCU poderá fornecer sem custos as correspondentes cópias, de forma impressa."
O Ministério Público junto ao TCU, representado pelo subprocurador-geral Paulo Soares Bugarin, manifestou concordância com as propostas da unidade instrutiva (peça 27) .
É o relatório.

não há.

Subprocurador-Geral Paulo Soares Bugarin.

TOMADA DE CONTAS ESPECIAL. FNDE. TRANSFERÊNCIAS PDDE E PNAE 2011. NÃO COMPROVAÇÃO DA BOA E REGULAR APLICAÇÃO DOS RECURSOS FEDERAIS (OMISSÃO DAS PRESTAÇÕES DE CONTAS NO SIGPC). NOTIFICAÇÕES. IMPOSSIBILIDADE DE APRESENTAÇÃO PELO SUCESSOR. CITAÇÃO. REVELIA DO GESTOR DOS RECURSOS. DÉBITO. MULTA. COMUNICAÇÕES

TOMADA DE CONTAS ESPECIAL (TCE)

Secretaria de Controle Externo de Tomada de Contas Especial (Secex-TCE).

Examino tomada de contas especial instaurada pelo Fundo de Desenvolvimento da Educação (FNDE) em que foi responsabilizado o Sr. Agnaldo da Paz Dantas, ex-prefeito do município de Codajás/AM (gestão 2009-2012) , em razão da não comprovação da boa e regular aplicação dos recursos federais repassados (ausência das prestações de contas) , no exercício de 2011, para ações do Programa Dinheiro Direto na Escola (PDDE) e do Programa de Alimentação Escolar (Pnae) .
O FNDE repassou os seguintes valores ao referido munícipio no âmbito do PDDE e do Pnae (competência 2011) :
	Ordem Bancária
	Data OB
	Valor (R$) 
	Data Crédito

	PDDE/2011

	2010OB548800
	30/12/2010
	3.726,30
	30/12/2010

	2011OB502082
	24/6/2011
	4.551,00
	28/6/2011

	2011OB502082
	24/6/2011
	4.257,00
	28/6/2011

	2011OB502082
	24/6/2011
	3.212,40
	28/6/2011

	2011OB506316
	27/6/2011
	1.606,20
	29/6/2011

	2011OB506316
	27/6/2011
	2.128,50
	29/6/2011

	Total
	19.481,40
	
	PNAE/2011

	2011OB400223
	15/3/2011
	3.588,00
	17/3/2011

	2011OB400404
	15/3/2011
	1.164,00
	17/3/2011

	2011OB400134
	15/3/2011
	12.960,00
	17/3/2011

	2011OB400320
	15/3/2011
	1.242,00
	17/3/2011

	2011OB400669
	31/3/2011
	3.588,00
	4/4/2011

	2011OB400785
	31/3/2011
	1.242,00
	4/4/2011

	2011OB400621
	31/3/2011
	12.960,00
	4/4/2011

	2011OB400769
	31/3/2011
	1.164,00
	4/4/2011

	2011OB401175
	2/5/2011
	12.960,00
	4/5/20111

	2011OB401148
	2/5/2011
	1.242,00
	4/5/20111

	2011OB401129
	2/5/2011
	3.588,00
	4/5/20111

	2011OB401637
	3/5/2011
	1.164,00
	5/5/20111

	2011OB401934
	1/6/2011
	1.164,00
	3/6/2011

	2011OB401882
	1/6/2011
	12.960,00
	3/6/2011

	2011OB401677
	1/6/2011
	1.242,00
	3/6/2011

	2011OB401843
	1/6/2011
	3.588,00
	3/6/2011

	Total
	75.816,00
	
O prazo para a apresentação das respectivas prestações de contas por meio do sistema de gestão de prestação de contas (SIGPC) do FNDE findou em 30/4/2013 (peça 3, p. 37) . Contudo, não houve a comprovação da aplicação dos recursos por meio dos registros das devidas prestações de contas pelo gestor responsável.
Encaminhadas as cobranças das prestações de contas para o endereço fornecido pelo gestor dos recursos, Sr. Agnaldo da Paz Dantas, os expedientes foram devolvidos pelos Correios. Sendo assim, o concedente notificou o responsável por meio de edital (peça 3, p. 41) . O Sr. Abraham Lincoln Dib Bastos, prefeito sucessor, foi também notificado a apresentar as referidas prestações de contas. Em resposta, alegou que não teve condições materiais de organizar e apresentar as contas de seu antecessor e tomou medidas para o resguardo do patrimônio público com o ingresso de representação no Ministério Público (súmula TCU 230) (peça 3, p. 42) .
Não apresentadas as prestações de contas, tampouco justificativas para a omissão, o FNDE instaurou a presente tomada de contas especial contra o Sr. Agnaldo da Paz Dantas, com débito quantificado pelo valor total repassado.
A Controladoria-Geral da União e o ministro supervisor emitiram os correspondentes parecer e pronunciamento concordando com as conclusões do relatório do tomador de contas especial (peças 4 e 5) .
Neste Tribunal, após tentativas infrutíferas de promover a citação/audiência pelos Correios, o chamamento ao processo do responsável ocorreu por edital (peça 18, p. 4-5) :
Esgotado o prazo regular, o responsável não atendeu à citação/audiência. Assim, em essência, a Secex/TCE propõe considerar revel o Sr. Agnaldo da Paz Dantas, julgar suas contas irregulares, com condenação ao pagamento do débito e aplicação da multa prevista no art. 57 da Lei 8.443/1992.
O Parquet especializado, representado pelo subprocurador-geral Paulo Soares Bugarin, manifestou concordância com as propostas da unidade instrutiva (peça 27) .
II
Registro que o Sr. Agnaldo da Paz Dantas foi também considerado revel e condenado em débito em duas outras TCEs envolvendo recursos repassados ao município pelo FNDE: TC Processo 005.743/2019-2 (convênio 703165/2010 - Programa Caminho da Escola) , Acórdão 7674/2020-TCU-Primeira Câmara e TC Processo 000.095/2019-5 (PDDE 2010) , Acórdão 7564/2019-TCU-Primeira Câmara.
A jurisprudência desta Corte é firme no tocante à responsabilidade pessoal daquele que administra recursos federais, pela comprovação da boa e regular aplicação desses valores na consecução de objetivos ajustados, nos termos dos arts. 70, parágrafo único, e 37, caput, da Constituição Federal e do art. 93 do Decreto-Lei 200/1967.
12. 	Inexistindo nos autos elementos que comprovem a correta aplicação dos recursos federais (PDDE e Pnae 2011) , impõe-se o julgamento irregular destas contas especiais e a atribuição da integralidade do débito ao Sr. Agnaldo da Paz Dantas, bem como aplicação da multa prevista no art. 57 da Lei 8.443/1992, consoante proposto pela unidade instrutiva e pelo MP/TCU.
	Ante o exposto, manifesto-me pela aprovação do acórdão que ora submeto à apreciação deste Colegiado.
TCU, Sala das Sessões Ministro Luciano Brandão Alves de Souza, em 18 de agosto de 2020.
Weder de Oliveira 
Relator